最高法院民事判決　　　　　　　　　　　　　　　九十三年度台上字第二二四九號
　　上　訴　人　甲○○
　　訴訟代理人　陳萬呈律師
　　被 上訴 人　台灣省自來水股份有限公司
　　法定代理人　陳志奕
　　訴訟代理人　曾清山律師
右當事人間請求返還土地等事件，上訴人對於中華民國九十二年三月十九日台灣高等
法院高雄分院第二審判決（九十一年度重上字第一○三號），提起一部上訴，本院判
決如下：
    主  文
原判決關於命上訴人為給付暨該訴訟費用部分廢棄，發回台灣高等法院高雄分院。
    理  由
本件被上訴人主張：坐落高雄縣大樹鄉○○段四八七之二、四八七之三、四八八、四
八九、四九○號土地五筆（下稱系爭土地）為伊所有，於民國六十四年間經軍政會議
決議，在與軍方完成交換土地前，原同意由軍方管理、使用、收益。詎上訴人竟無權
占有系爭土地於其上種植荔枝、鳳梨等果樹，並開設道路、搭蓋房屋居住，受有相當
於租金之利益。爰本於民法第七百六十七條之物上請求權及同法第一百七十九條之不
當得利法律關係，求為命上訴人自系爭土地各如第一審判決附圖（下稱附圖）所示Ａ
、Ｃ、Ｌ、Ｍ、Ｅ、Ｆ、Ｉ、Ｎ、Ｐ、Ｒ部分之土地上遷離、拆除Ｄ、Ｇ、Ｈ部分之
地上建物、剷平Ｂ、Ｊ、Ｏ、Ｑ部分舖設之道路，交還系爭土地予伊，並給付自九十
一年五月一日起至交還系爭土地日止，按每年申報地價年息百分之二計算相當於租金
之利益之判決（被上訴人逾此部分之請求，或經減縮，或經原審判決其敗訴確定）。
上訴人則以：陸軍步兵學校（下稱步校）於六十五年間將包含系爭土地在內之一百多
筆土地提供出租，於六十九年十二月五日與伊合作經營、簽訂「和山村果樹聘雇代管
合作經營協議書」（下稱協議書），期限自六十九年十二月一日至七十二年十一月三
十日止。期限屆滿後，伊仍繼續種植果樹，步校亦持續收取租金，並約定自八十二年
起之年租金為新台幣（下同）七萬元，由步校派人收取，雙方已成為不定期租賃關係
，不因自八十三年起步校拒收租金經伊按年提存，而影響該租賃關係之存在。被上訴
人既同意步校管理使用系爭土地，即同意步校與伊訂立之租賃契約，自應受該契約之
拘束，其以伊無權占有訴請求伊遷離、拆除地上建物、剷平道路後返還系爭土地及給
付相當於租金之利益，均為無理由等詞置辯（另上訴人依不當得利法律關係，以「反
訴」請求被上訴人給付二百三十四萬零六百元本息部分，經原審維持第一審所為上訴
人敗訴之判決駁回其上訴後，未據上訴人聲明不服）。
原審就被上訴人請求上訴人應自附圖所示Ａ、Ｃ、Ｌ、Ｍ、Ｅ、Ｆ、Ｉ、Ｎ、Ｐ、Ｒ
部分之土地上遷離、拆除Ｄ、Ｇ、Ｈ部分之地上建物、剷平Ｂ、Ｊ、Ｏ、Ｑ部分舖設
之道路，交還系爭土地予被上訴人，並給付自九十一年五月一日起至交還系爭土地日
止，按每年申報地價年息百分之二計算相當於租金之利益等部分，廢棄第一審所為被
上訴人敗訴之判決，改判如其聲明，係以：被上訴人主張系爭土地為其所有，因與軍
方交換土地未成，而同意由步校無償管理使用等情，為兩造所不爭，並有土地登記簿
謄本、複丈成果圖為憑，固堪認被上訴人與步校間為使用借貸關係。惟被上訴人本於
所有人之地位請求上訴人返還系爭土地，其當事人之適格並無欠缺。至於上訴人與步
校間之關係，依步校與上訴人簽訂之系爭協議書第一條、第九條約定：和山村靶場內
之果樹為步校所種植，與上訴人共同經營管理，果實採收時，雙方依全部果實價售款
分配收益，其比例為步校百分之四十、上訴人百分之六十，足徵雙方所簽訂之管理經
營契約非為租賃關係。不因上訴人本身有種植果樹，而得認系爭協議書之性質為租賃
契約。況上訴人每年提交步校之分配收益金額不同，與租金之數額應每年相同不符。
上訴人復未舉證證明其於系爭協議書期滿後，與步校間改成立租賃關係，自不能因其
後之提存行為，即認其與步校間為不定期租賃關係。縱上訴人於系爭協議書期滿後，
其繼續經營管理果樹之行為，為步校所不拒絕，而可使步校之默示意思表示與上訴人
間成立契約關係，亦應認步校係默示同意上訴人繼續經營管理系爭土地上之果樹而未
定有期限，其契約之性質仍應與原協議書相同，並非租賃契約，當無買賣不破租賃原
則之適用。是步校既已於九十一年四月二十六日通知上訴人終止雙方間之合作經營契
約，為上訴人所是認，則雙方間之契約關係於通知到達上訴人時即告終止。上訴人繼
續占有使用系爭土地已失其法律上之權源。被上訴人並未受讓步校與上訴人間之合作
經營關係，自不受該法律關係之拘束，亦無容忍上訴人占有使用系爭土地之義務。從
而，被上訴人本於物上請求權及不當得利之法律關係，請求上訴人自附圖所示Ａ、Ｃ
、Ｌ、Ｍ、Ｅ、Ｆ、Ｉ、Ｎ、Ｐ、Ｒ部分之土地上遷離、拆除Ｄ、Ｇ、Ｈ部分之地上
建物、剷平Ｂ、Ｊ、Ｏ、Ｑ部分舖設之道路，並交還系爭土地，及給付自系爭協議書
終止後之九十一年五月一日起至交還系爭土地之日止，依占用面積申報地價年息百分
之二計算相當於租金之不當利益，均有理由云云，為其論斷之基礎。
按判決主文乃由判決事實及理由所生之結論，茍判決內容不能自主文見之，即無從認
有合法判決存在。雖民事訴訟遇訟爭標的繁多，或名稱冗長者，得作一目錄附於判決
書之後，或需繪圖者，得於主文內載「如附圖」而另作一圖附於判決書之後，作為判
決主文之一部分，然不允許引用存於他處之文書作為判決主文（本院六十四年臺上字
第一三○○號判例參照）。本件原判決主文引用存於第一審判決之附圖而未另作一附
圖附於判決書之後，依上說明，自有違誤。次按因使用租賃物而支付之對價，即為租
金，其約定之名稱如何，原非所問。不因其名稱非租金，而謂非屬租金性質（本院四
十六年臺上字第五一九號判例意旨參照），且租金原不以每期同一數額為必要。依系
爭協議書之約定，步校與上訴人間每年應按百分之四十與百分之六十之比例分配年收
益，則上訴人提出之明細表是否即依此比例計算？原審於未詳為調查前，徒以該明細
表所列數額每年不同，遽為非屬租金之認定，亦嫌速斷。又系爭土地係於六十九年出
租予上訴人，為被上訴人所自認（一審卷，一四九、一五○頁），步校於八十二年仍
向上訴人收取八萬元，復為原審認定之事實。果爾，則上訴人一再辯稱其與步校間於
六十九年簽立為期三年之合作經營協議書為租賃契約，於期限屆滿後，因步校之繼續
收取租金而成為不定期租賃關係，是否全然無據？系爭土地既由被上訴人無償借予步
校使用，被上訴人就系爭土地之管理、使用、收益權能於使用借貸關係終止前，即應
受有限制。倘上訴人與步校間確存有不定期租賃關係，被上訴人能否逕向上訴人為本
訴之請求？尤非無研求勾稽之餘地。上訴意旨，指摘原判決命其給付部分（遷離、拆
除地上建物、剷平道路後返還系爭土地及不當得利）為不當，求予廢棄，非無理由。
據上論結，本件上訴為有理由。依民事訴訟法第四百七十七條第一項、第四百七十八
條第二項，判決如主文。
中　　　華　　　民　　　國　　九十三　　年　　 十一 　　月　　　四　　　日
                              最高法院民事第五庭
                                  審判長法官  蘇　茂　秋
                                        法官  朱　建　男
                                        法官  蘇　達　志
                                        法官  陳　碧　玉
                                        法官  沈　方　維
      右正本證明與原本無異
                                              書  記  官
中　　　華　　　民　　　國　　九十三　　年　　 十一 　　月　　 十八 　　日
                                                                        Ｑ
